臺灣新竹地方法院民事判決　　　　　　　 96年度訴字第182號
原　　　告　乙○○○
訴訟代理人　丙○○
　　　　　　甲○○
被　　　告　丁○○
　　　　　　　　　　　（在臺灣新竹監獄執行中）
　　　　　　己○○○○○○○○.
上列當事人間請求損害賠償事件，經本院刑事庭裁定移送而來，
本院於民國96年4月19日言詞辯論終結，判決如下：
    主      文
被告應連帶給付原告新台幣肆拾貳萬貳仟佰肆拾陸元及自民國
九十四年十二月十五日起至清償日止按年息百分之五計算之利息
。
原告其餘之訴駁回。
訴訟費用由被告連帶負擔百分之十四，餘由原告負擔。
本判決第一項於原告以新台幣壹拾肆萬元為被告供擔保後，得假
執行。
原告其餘假行之聲請駁回。
    事實及理由
壹、程序方面：
一、按訴狀送達後，原告固不得將原訴變更或追加他訴，但擴張
    或減縮應受判決事項之聲明者，不在此限，民事訴訟法第25
    5條第1項第3款定有明文，又原告於判決確定前，得撤回訴
    之全部或一部，但被告已為本案之言詞辯論者，應得其同意
    ，民事訴訟法第262條第1項規定甚明。查本件原告起訴時係
    請求被告丁○○、戊○○、己○○○○○○○○行應連帶給
    付原告新台幣（下同）3,680,000元，及自起訴狀繕本送達
    之翌日起至清償日止，按年息百分之5計算之利息，嗣於言
    詞辯論終結時更改訴之聲明為被告丁○○、己○○○○○○○○行應連帶給付原告3,310,000元，及自最後1位被告收受
    附帶民事訴訟起訴狀繕本之翌日起至清償日止，按年息百分
    之5計算之利息，核屬單純減縮應受判決事項之聲明，並撤
    回對被告戊○○之請求，揆諸前開說明，自應准許，均合先
    敘明。
貳、實體方面：
一、原告起訴主張：
（一）緣原告及其配偶彭傳灶於民國94年8月15日上午8時15 分
      許，電話向被告溫鴻章所經營設於新竹市○○路388號之
      大千計程車行叫車至新竹市南寮地區，詎被告己○○○○○○○○行竟派遣無駕駛執照之被告丁○○，駕駛其父即
      訴外人戊○○所有之車號LS-4368號自小客車前來，搭載
      原告及訴外人彭傳灶沿新竹市○○路由東向西往南寮方向
      行駛，迨於同日上午8時40分許，途經新竹市○○路○段11
      0巷巷口，原應注意行車速度應依標誌規定，不得超過當
      地時速40公里之限制，且應注意車前狀況並隨時採取必要
      之安全措施，竟因精神不濟，疏於注意，以時速60公里之
      高速行駛，致車輛打滑失控撞擊新竹市○○○○○道路橋
      下之石墩後再往左衝而翻覆，導致原告受有頭部外傷併腦
      震盪、左手橈骨遠端骨折、胸椎第7、第8節壓迫性骨折、
      臉部撕裂傷、左手及右腳撕裂傷及左眼挫傷等傷害，訴外
      人彭傳灶則受有左右額部裂傷、右臉部擦挫傷、左眼部擦
      挫傷、左右胸部肋骨多處骨折、右手肘正面擦傷等之傷害
      。詎被告丁○○於肇事後，為逃避責任，竟未停留現場為
      必要之救護措施，僅前往鄰近之臺灣水泥股份有限公司警
      衛室匿名託不知名人士報警後旋逕自離開現場，嗣原告及
      訴外人彭傳灶經送往行政院衛生署新竹醫院急救，惟訴外
      人彭傳灶延至翌日凌晨1時31分許仍不治死亡。
（二）被告丁○○汽車駕駛執照已遭註銷，卻仍無照駕駛載運原
      告及訴外人彭傳灶，被告己○○○○○○○○行為大千計
      程車行負責人，竟派遣被告丁○○無照駕駛載客，致發生
      本件事故，造成原告受傷及訴外人彭傳灶死亡，應共同負
      過失之損害賠償責任。
（三）原告因本件車禍所支出之醫療費、復健費及看護費用等共
      310,000元，又訴外人彭傳灶因被告丁○○、己○○○○○○○○行之侵權行為而死亡，被告丁○○、己○○○○○○○○行就原告所受損害，自應負連帶賠償責任。查原
      告為訴外人彭傳灶之配偶，遭此遽變，自受有精神上之痛
      苦，爰請求被告連帶賠償原告精神慰撫金3,000,000元。
      並聲明：(1)被告應連帶給付原告3, 310,000元，及自最後
      1位被告收受附帶民事訴訟起訴狀繕本之翌日起至清償日
      止按年息百分之5計算之利息；(2)請准供擔保宣告假執行
      ；(3)訴訟費用由被告連帶負擔。
二、被告丁○○對本件車禍事故之發生，其有過失並不爭執，惟
    辯稱：現在在監執行，沒有能力賠償原告，待執行完畢出監
    後，會找工作慢慢償還等語。並聲明：原告之訴駁回。
三、被告己○○○○○○○○行則以：車禍發生當天伊正在睡覺
    ，被告丁○○是去伊那裡玩，被告丁○○接到電話就出去了
    ，伊並不知情，平常伊在作清潔的工作，計程車只是兼職等
    語，資為抗辯。並聲明：原告之訴駁回。
、得心證之理由：
一、原告主張：被告丁○○於94年8月15日，駕駛車號LS-4368號
    自小客車，至新竹市○○路邊搭載原告及訴外人彭傳灶，沿
    該路段往南寮方向行駛，迨於同日上午8時40分許，途經新
    竹市○○路○段110巷巷口，因前一日工作過於勞累，導致精
    神不濟而疏於注意，以時速60公里超速行駛，因而車輛打滑
    失控撞擊新竹市○○○○○道路橋下之石墩後再往左衝而翻
    覆，原告因此受有頭部外傷併腦震盪、左手橈骨遠端骨折、
    胸椎第7、第8節壓迫性骨折、臉部撕裂傷、左手及右腳撕裂
    傷及左眼挫傷等傷害，而訴外人彭傳灶則受有左右額部裂傷
    、右臉部擦挫傷、左眼部擦挫傷、左右胸部肋骨多處骨折、
    右手肘正面擦傷等之傷害，經送醫後訴外人彭傳灶不治死亡
    。而被告丁○○於肇事後，為逃避責任，未停留現場為必要
    之救護措施，僅前往鄰近之臺灣水泥股份有限公司警衛室匿
    名託不知名人士報警後旋逕自離開現場等事實，業據其提出
    衛生署新竹醫院住院診斷證明書、台灣新竹地方法院檢察署
    相驗屍體證明書各1紙附卷可稽，而被告丁○○所涉公共危
    險等犯行，業經本院刑事庭以94年度交訴字第64號刑事判決
    判處應執行有期徒刑2年10月確定，此經本院調閱上開刑事
    卷宗（含偵查卷）核閱無訛，復為被告所不爭執，是原告此
    部分之主張，自堪信為真實。
二、按行車速度，應依速限標誌或標線之規定；汽車行駛時，駕
    駛人應注意車前狀況，並隨時採取必要之安全措施，道路交
    通安全規則第93條第1項、第94條第3項分別定有明文。查被
    告丁○○明知且本應遵守上述道路交通安全規則之規定，且
    依案發時天候晴，日間有自然光線，道路筆直，柏油路面乾
    燥無缺陷，亦無障礙物，視距良好，並無不能注意之情形，
    有前述道路交通事故調查報告表 (一)( 二)及現場照片附於
    台灣新竹地方法院檢察署94年度相字第467號相驗卷第13至
    18頁為憑，被告丁○○竟仍於疲累精神不濟之狀況下駕車搭
    載乘客，且疏於注意，高速行駛以致肇事，過失之咎委無可
    辭。再本件原告所受之傷害及訴外人彭傳灶之死亡，確係因
    被告丁○○過失行為所致，是被告丁○○之過失行為與原告
    受傷及訴外人彭傳灶之死亡結果間，具有相當因果關係，要
    堪認定。
三、次按民法第188條第1項所謂之「受僱人」，祇須受僱人之行
    為，與執行職務有同一外形，亦即客觀事實上受僱用人之選
    任、監督而為其服勞務之人即是，不問其是否訂有僱傭契約
    、勞務種類如何、期間長短，乃至有無報酬，均有本條之適
    用。被告己○○○○○○○○行雖辯以：平常是作清潔工作
    ，計程車只是兼職，車禍發生當天伊在睡覺，不知道被告丁○○開白牌車出去載客云云。惟查：
(一)、被告丁○○於另案訴外人彭傳灶之子女因本件車禍之侵權行
    為請求損害賠償事件審理中供述：平時幫人家修車打零工，
    週六、日才開白牌車，有需要用車的時候，被告己○○○○○○○○行會打電話聯絡，有時候也會去車行看有沒有需要
    等語（見本院95年度訴字第608號民事卷宗第46頁），此經
    本院依職權調取上開損害賠償事件民事卷宗查明屬實，而大
    千計程車行雖未為營利事業登記，此有新竹市政府95年11月
    1 日府建商字第0950111005號函附於上開民事卷宗第83頁可
    佐，然被告溫鴻章對外印有名片，車行並申請2支聯絡電話
    等情，為被告丁○○、己○○○○○○○○行所不爭執（見
    上開民事卷宗第48頁），復參以被告己○○○○○○○○行
    於另案審理時供述：現在車行固定只有3台車，不包括被告
    丁○○，3台車都是白牌車，被告丁○○在伊那裡跑2個多月
    ，不一定是六、日，如果客人多忙不過來，就會請被告丁○○幫忙等語（見上開民事卷宗第47頁），是本件被告己○○○○○○○○行既對外印有名片提供電話予人叫車接送之服
    務，復允許被告丁○○駕駛自小客車以該車行之名義載送乘
    客，被告己○○○○○○○○行客觀上已足使一般人產生被
    告丁○○係被告己○○○○○○○○行受僱司機之認知，從
    而，被告丁○○於接獲被告己○○○○○○○○行之指示，
    駕駛自小客車提供載客服務時，自係被告己○○○○○○○○行之受僱人一節，應堪認定。
(二)、又被告丁○○於本院審理時供述：「當天是溫先生（指被告
    己○○○○○○○○行）問我這一趟要不要跑，我本來說不
    要，因為當天精神不是很好，溫先生說你就去跑一趟很近就
    在東大路，他和我說到了載客地點按兩聲喇叭客人就會出來
    ，載客電話不是我接的，但是是溫先生叫我跑這一趟的。」
    等語（見本院96年4月19日言詞辯論筆錄），核與其於另案
    審理時供述：車禍當天本來要去上班，因為時間還沒到，順
    路過去大千車行，被告己○○○○○○○○行說有1趟車，
    看時間還夠，就到東大路載客，車行的電話是被告己○○○○○○○○行接的，叫伊到東大路，按2聲喇叭就有人過來
    等語（見上開民事卷宗第46頁）大致相符，而被告己○○○○○○○○行於另案審理時對於車禍發生當時是由訴外人彭
    傳灶叫車，由其指示被告丁○○跑該趟車等情並不爭執（見
    上開民事卷宗第47、48頁），而於本件審理時始翻異前詞，
    前後所述已有矛盾，其辯解顯係事後避重就輕圖免卸責之詞
    ，不足採信。被告己○○○○○○○○行復未能就其選任及
    監督被告丁○○駕駛業務之執行已盡相當之注意義務等有利
    於己之事實舉證以實其說，而本件事故既係在被告丁○○執
    行職務中所發生，原告主張被告己○○○○○○○○行應與
    被告丁○○負連帶損害賠償責任，應屬有據。
四、再按因故意或過失不法侵害他人權利者，負損害賠償責任；
    受僱人因執行職務，不法侵害他人權利者，由僱用人與行為
    人連帶負損害賠償責任，民法第184條第1項前段、第188條
    第1項前段分別定有明文。查被告丁○○於車禍發生當時係
    以大千計程車行之受僱人身分駕駛車號LS-4368號自小客車
    搭載原告及訴外人彭傳灶，因其過失行為而肇致本件車禍，
    並致原告身體受有傷害及訴外人彭傳灶死亡等情，詳如前述
    ，是原告依前開規定，請求被告丁○○、己○○○○○○○○行連帶賠償其所受之損害，於法有據，自應准許，玆就原
    告請求之項目及金額分論如下：
(一)、醫療費用部分：
    原告因本件車禍受傷先後前往衛生署新竹醫院、丞太中醫診
    所、財團法人國泰綜合醫院新竹分院（以下簡稱國泰醫院新
    竹分院）及惠民真平內科外科聯合診所就醫診療，共自費支
    付27,239元，業據其提出行政院衛生署新竹醫院收據、急診
    收據、住院收據6紙、丞太中醫診所門診掛號單4紙、國泰醫
    院新竹分院醫療費用收據、醫療費用證明、門診現金收入收
    據單共9紙等為證，並有行政院衛生署新竹醫院95年10月4日
    新醫歷字第0950006991號函暨其所附門診繳費證明書、出院
    病患收款費用明細表、丞太中醫診所檢附之醫療費用明細收
    據、國泰醫院新竹分院95年10月23日（95）竹行字第523號
    函、96年2月15日（96）竹行字第103號函、96年4月6日（96
    ）竹行字第189號函暨其所附原告病歷、門診費用明細等在
    卷可稽，被告等對此亦不爭執，經核均屬醫療上所必須之花
    費，應予准許（原告主張之醫療費用支出，係加計健保給付
    部分，惟因此部分已由全民健康保險局給付予醫療院所，原
    告並未實際支出，自無損害可言，是原告所得請求之醫療費
    用應以自費支出者為限），是原告請求之醫療費用部分，於
    27,239元之範圍內為有理由，應予准許，逾此範圍即屬無據
    ，應予駁回。
(二)、增加生活上需要費用部分：
１、看護費：
(1)、按不法侵害他人之身體或健康者，對於被害人因此增加生活
    上之需要者，應負損害賠償責任，所謂增加生活上之需要，
    係指被害人以前並無此需要，因為受侵害始有支付此費用之
    需要而言，並包括將來維持傷害後身體及健康必須支出在內
    。查原告主張其因本件車禍而受傷，在住院期間無法自理生
    活，需賴他人全日看護，自94年8月17日至94 年12月31日止
    ，共計支出看護費用239,350元一節，業據其提出新竹市私
    立佳康老人養護中心繳費收據證明、新竹市照顧服務協會收
    據、勞工保險退保申報表等為證，而原告因本件車禍受傷，
    自94年8月17日起至同年月31日止住院期間，經聘請看護人
    員全日照料，共計支出23,350元之看護費用一節，已據原告
    提出所述相符之看護費收據4紙為證，經核其每日之看護費
    用約為2,100元，此亦符合原告就醫地區之一般看護費用收
    取標準，而被告對此亦不爭執，則原告此部分之請求，堪可
    採信，應予准許。
(2)、另原告主張自94年9月23日起至94年12月31日止，支出看護
    費用216,000元部分，固據其提出勞工保險退保申報表1紙存
    卷可查，惟此僅能證明該名被保險人於94年9月22日離職並
    退保，原告復未提出收據以供本院審酌，尚難認有實際支出
    上開看護費用，惟據原告之長女彭桂蘭於另案審理時陳述：
    家中沒有請看護，都是由伊在照顧，伊有付出勞力時間費用
    等語（見上開民事卷宗第88頁），按因原告受傷，而由親屬
    代為照顧原告之起居，固係基於親情，但親屬看護所付出之
    勞力，並非不能評價為金錢，只因兩者身分關係密切而免除
    支付義務，此種親屬基於身分關係之恩惠，自不能嘉惠於加
    害人即被告，故由親屬看護時，雖無現實看護費之支付，但
    應衡量及比照雇用職業護士看護情形，認原告受有相當於看
    護費之損害，得向被告請求賠償，始符公平原則（最高法院
    88年度台上字第1827號、94年度台上字第1543號判決意旨供
    參）。參以本院函詢之結果：原告因本件車禍受傷至94年9
    月5日期間，其行動有所受限，部分生活需賴他人協助等情
    ，有行政院衛生署新竹醫院95年10月4日新醫歷字第0950006
    991號函1紙在卷為憑，是原告於94年8月31日出院後至94年9
    月5日在家療養期間，日常生活起居仍需他人照料，是此段
    期間，原告請求看護費用，尚屬有據，爰以每日2,100元作
    為計算之依據，是自94年9月1日至同年月5日，原告得請求
    由親屬照顧5日相當於看護費之損害計10,500元（計算式為
    2,100×5＝10,500）。
(3)、從而，原告得請求之看護費用為33,850元（計算式為23,350
    ＋10,500＝33,850），逾此範圍之請求，即屬無據，不應准
    許。
２、復健費用：
(1)、原告主張其因本件車禍受傷，有自行購買消炎藥、酸痛貼布
    治療瘀青部位，背架幫助其作復健，又因其尾椎受傷，用圓
    形坐墊舒緩疼痛，並未依醫囑進行開刀，而至坊間推拿館治
    療，冷水壺、清甘茶、菁華露是提高免疫力的東西，另外因
    住院期間受傷嚴重，無法自行下床如廁，另自費購買成人紙
    尿褲一節，業據其提出統一發票9紙、免用統一發票收據4紙
    、出貨單1紙、客戶消費明細表2紙、送貨單1紙等為證，被
    告對此雖不爭執，惟經本院函詢之結果，原告所稱郝巴玲、
    圓形坐墊、酸痛貼布非醫囑所開立等情，有行政院衛生署新
    竹醫院95年10月4日新醫歷字第0950006991號函1紙存卷可查
    ，本院審酌原告於事故發生時已年逾7旬，所受傷害非輕，
    縱經出院，仍須持續在家復健休養，而開刀亦有一定之風險
    存在，非不得以其他替代療法維持原告之健康，是除其在住
    院期間所支出之醫療用品費用非為醫囑所開立，本院不予准
    許該部分費用之請求外（住院期間原告購買成人紙尿褲298
    元，應認係必要支出之費用，應予准許），其餘如購買背架
    、出院後購買圓形坐墊及進行推拿復健暨購買其他增強免疫
    力用品所支出之費用計28,230元，其請求為有理由，應予准
    許。
(3)、從而，原告得請求之復健費用為28,528元（計算式為298＋
    28,230＝28,528），逾此範圍之請求，則無從准許。
３、綜上，原告所得請求增加生活上需要費用之金額共62,378元
    （計算式為：33,850＋28,528＝62,378）。逾此範圍之請求
    ，即屬無據，應予駁回。
(三)、精神慰撫金部分：
１、按慰撫金係以精神上所受無形之痛苦為準，非如財產損失之
    有價額可以計算，究竟如何始認為相當，自應審酌被害及加
    害人之地位、家況、並被害人所受痛苦之程度，與其家屬之
    關係暨其他一切情事，定其數額（最高法院47年台上字第79
    8號判例可資參考）。
２、查原告主張因本件車禍造成原告生理及心理上之不適，迄今
    仍留有暈眩、耳鳴、心律不整等後遺症，更因年歲增長而復
    原情況有限，又為訴外人彭傳灶之遺孀，因訴外人彭傳灶之
    死亡而受有精神上之痛苦，為此請求精神慰撫金3,000,000
    元部分，本院審酌原告所受傷害尚非輕微，以其年逾7旬之
    高齡，猶須忍受送醫急救時所進行之縫合手術，事故發生後
    隨即住院達半個月之久始回家休養，其精神上已受有極大之
    痛苦，再者，原告並目睹與其搭乘同一輛車之配偶即訴外人
    彭傳灶因本件車禍而喪失生命，痛失至親，傷痛之情可見一
    般，及原告於事故發生時為家管，93年度所得給付總額為30
    ,709 元，94年度所得給付總額為38,891元，93、94年度財
    產總額為4,930,324元，名下有房屋及土地各1筆，田賦12筆
    ，被告丁○○則為高中肄業，無固定工作，名下無財產，被
    告己○○○○○○○○行為高中肄業，現經營大千計程車行
    並兼做清潔工，名下亦無財產，有渠等稅務電子閘門財產所
    得調件明細表在卷可稽，並參以被告丁○○於肇事後，為逃
    避責任，竟未停留現場為必要之救護措施，僅匿名託不知名
    人士報警後旋逕自離開現場等一切情狀，認原告所受非財產
    上即精神慰撫金之損害以500,000元為適當，逾此範圍之請
    求，即屬無據，應予駁回。
(四)、復按保險人依本法規定給付之保險金，視為加害人被保險人
    損害賠償金額之一部分；加害人或被保險人受賠償請求時，
    得扣除之，強制汽車責任保險法第30條定有明文。次按強制
    汽車責任保險法所稱之受益人，為受害人之繼承人，同法第
    10條第2款亦有明文。查，本件原告及訴外人甲○○、丙○○、彭淵霖、彭淵欽、彭桂蘭、彭梅蘭、彭桂琴、彭桂珠（
    即訴外人彭傳灶之子女）已共同受領訴外人戊○○投保之強
    制汽車責任險1,505,439元理賠金，為兩造所不爭，並有華
    南產物保險股份有限公司95年12月13日（95）華車賠字第58
    號函及所附之理賠作業維護資料表、計算書、出險通知書、
    委託書附於本院95年度訴字第608號卷第100之1至108頁可憑
    。依前開規定，原告所受領之保險金，應由彭傳灶之繼承人
    即原告及訴外人甲○○、丙○○、彭淵霖、彭淵欽、彭桂蘭
    、彭梅蘭、彭桂琴、彭桂珠分別依其應繼分而為分配，原告
    並應自本件賠償請求金額中予以扣除。按配偶與直系血親卑
    親屬同為繼承時，其應繼分與他繼承人平均，民法第1144條
    定有明文，則原告應扣除167,271元（計算式為1,505,439÷
    9＝167,27 1）。從而，原告因上開車禍所受之損害計有醫
    療費用27,239元、增加生活需要之費用62,378元及精神上之
    損害賠償500,000元，合計為589,617元（計算式為：27,239
     +62,378+500,000=589,617），扣除上開原告已領強制險理
    賠金167,271元後，被告應賠償原告之金額為422,346元（計
    算式為589,617-167,271 =422,346），是原告請求被告連帶
    給付422,346元，洵屬正當，為有理由，應予准許。逾此部
    分之請求，即非有據，應予駁回。
五、綜上所述，原告依侵權行為法律關係，請求被告應連帶給付
    原告422,346元及自共同被告中最後一位收受附帶民事訴訟
    起訴狀繕本即94年12月15日起至清償日止，按年息百分之5
    計算之利息，為有理由，應予准許，至逾此範圍之請求，則
    非法之所許，應予駁回。
六、原告陳明願供擔保，聲請宣告假執行，於其勝訴部分，核無
    不合，爰酌定相當擔保金額准許之。原告敗訴部分，假執行
    之聲請失所附麗，應併予駁回。
七、本件事證已臻明確，兩造其餘攻擊防禦方法經審酌後，認於
    判決結果均不生影響，爰不一一論述。
八、據上論結，本件原告之訴為一部有理由，一部無理由，依民
    事訴訟法第79條、第85條第2項，第390條第2項，判決如主
    文。
中　　華　　民　　國　　96　　年　　5 　　月　　3 　　日
                  民事第一庭    法　官　蔡欣怡
以上正本係照原本做成。
如對本判決上訴，須於判決送達後20日內向本院提出上訴狀。
中　　華　　民　　國　　96　　年　　5 　　月　　3 　　日
                                書記官  戴家旭
